台灣苗栗地方法院刑事判決　　　　　　　　　　　　　八十九年度簡上字第四三號
　　上 訴 人即
　　被　　　告　丁○○
　　　　　　　　丙○○○
右列上訴人因公共危險案件，不服本院簡易庭八十九年度苗簡字第三八四號，中華民
國八十九年七月三十一日第一審簡易判決（聲請簡易處刑案號：台灣苗栗地方法院檢
察署八十八年度偵字第五四六０號）提起上訴，本院管轄第二審合議庭判決如左：
    主  文
原判決撤銷。
丁○○、丙○○○共同壅塞陸路，致生往來之危險，各處有期徒刑肆月。如易科罰金
，均以參佰元折算壹日。均緩刑參年。
    事  實
一、緣丁○○與丙○○○為夫妻，丁○○所有位於苗栗縣卓蘭鎮○○段三六之八、三
    六之一地號之土地原為農牧用地，惟苗栗縣政府為辦理苗栗五十二線道路工程，
    需用座落苗栗縣卓蘭鎮○○段二九一二之六等九十三筆地號土地，依法予以徵收
    ，嗣因原分割地籍圖錯誤，致苗栗縣政府需補辦需用土地徵收，並報經前臺灣省
    政府核准，此時，丁○○之前揭土地亦為苗栗縣政府列於補辦之徵收案，一併經
    核准在案。惟其二人認為苗栗縣政府事後提出補辦徵收核准案計劃書中之補徵收
    土地圖即苗五十二線道路分割測量圖，有關丁○○所有前揭地號土地，與其之前
    另案經最高法院就該土地界址判決確定之範圍不符，因認該補辦徵收核准案之道
    路分割測量圖並不正確，而對該補辦徵收核准案聲明不服。惟苗栗縣政府仍依報
    請經核准之範圍，於民國八十四年五月施工，將丁○○所有前述卓蘭段三六之八
    、三六之一地號土地，長度五百七十公尺，面積為０．五一四八公頃供作苗五十
    二線道路用地，其二人因此提起訴願、再訴願及行政訴訟，經行政法院於八十五
    年十一月五日以道路分割圖是否確實無誤，事關土地補徵收之範圍，未予詳查即
    予徵收，究嫌率斷為由，判決撤銷該處分，由訴願決定機關即內政部再行施測確
    定無誤後，另為適法之處理；內政部訴願委員會遂於八十六年八月二十日以台（
    八六）內訴字第八六０三五五０號決定書撤銷前臺灣省政府核准苗栗縣政府補辦
    徵收丁○○土地之處分，並於八十七年七月二十日、同年月二十八日撤銷丁○○
    該等土地徵收，回復其所有。惟斯時丁○○所有前揭土地，已經苗栗縣政府於八
    十四年底闢成苗五十二線拓寬道路中之一段，成為既成道路，惟苗栗縣政府仍遲
    未為補償或其他作為，致引起丁○○、丙○○○二人強烈不滿。
二、丁○○、丙○○○均明知苗栗縣政府於八十四年底拓寬苗栗縣卓蘭鎮○○○○○
    路，其等前揭土地已成為供公眾往來之交通要道，竟仍於八十八年十一月三日上
    午九時許，至同月五日上午止，在苗栗縣卓蘭鎮苗五十二線八公里又二百公尺處
    起至八公里又七百五十公尺處止，共同以鋼管定樁方式，壅塞該道路約五百七十
    公尺，寬度三．五公尺不等，使道路僅剩一半面積可供通行，該路段僅能單線雙
    向通車，且該路夜間並無路燈設置，車輛於夜間通行，危險性高，致經過之人、
    車發生往來之危險。嗣經交通部公路局第二區工程處政風室職員戊○○向苗栗縣
    警察局大湖分局卓蘭分駐所告發，始知上情。其二人則於八十八年十月五日將鋼
    管拆除回復道原狀。
三、案經戊○○告發並由苗栗縣警察局大湖分局報請台灣苗栗地方法院檢察署檢察官
    偵查起訴。
    理  由
一、訊據被告丁○○、丙○○○矢口否認有何公共危險犯行，同辯稱：丁○○所有位
    於苗栗縣卓蘭鎮○○段三六之八、三六之一地號之土地，經苗栗縣政府強行拓寬
    為苗栗五十二線道路工程，伊等所為係行使民法第七百六十五條、第七百六十七
    條及第七百九十條等所有物、占有返還請求權；且伊等僅圍部分道路，車輛尚可
    通行，並有設置警告標誌，不會致生往來危險云云。惟查：
（一）被告丁○○與丙○○○為夫妻，丁○○所有位於苗栗縣卓蘭鎮○○段三六之八
      、三六之一地號之土地原為農牧用地，惟苗栗縣政府為辦理苗栗五十二線道路
      工程，需用座落苗栗縣卓蘭鎮○○段二九一二之六等九十三筆地號土地，依法
      予以徵收，嗣因原分割地籍圖錯誤，致苗栗縣政府需補辦需用土地徵收，並報
      經前臺灣省政府核准，此時，丁○○之前揭土地亦經苗栗縣政府列於補辦之徵
      收案，一併經核准在案。惟其二人認為苗栗縣政府事後提出補辦徵收核准案計
      劃書中之補徵收土地圖即苗五十二線道路分割測量圖，有關丁○○所有前揭地
      號土地，與其之前另案經最高法院就該土地界址判決確定之範圍不符，因認該
      補辦徵收核准案之道路分割測量圖並不正確，而對該補辦徵收核准案聲明不服
      。惟苗栗縣政府仍依報請經核准之範圍，於八十四年五月施工，將丁○○所有
      前述卓蘭段三六之八、三六之一地號土地，長度五百七十公尺，面積為０．五
      一四八公頃作為苗五十二線道路用地，其二人因此提起訴願、再訴願及行政訴
      訟，經行政法院於八十五年十一月五日以道路分割圖是否確實無誤，事關土地
      補徵收之範圍，未予詳查即予徵收，究嫌率斷為由，判決撤銷該處分，由訴願
      決定機關即內政部再行施測確定無誤後，另為適法之處理；內政部訴願委員會
      遂於八十六年八月二十日以台（八六）內訴字第八六０三五五０號決定書撤銷
      前臺灣省政府核准苗栗縣政府補辦徵收丁○○土地之處分，並於八十七年七月
      二十日、同年月二十八日撤銷丁○○該等土地徵收，回復其所有等情，為被告
      二人所供承，並有行政法院判決、內政部訴願委員會決定書及苗栗縣政府九十
      年六月六日九十府地用字第九００００四九六八二號函覆本案土地撤銷徵收物
      相關事宜全卷影本資料一份、苗栗縣政府於八十七年七月二十八日依據行政法
      院八十五年度判字第二六七二判決撤銷苗栗縣政府八十四年一月十二日府地用
      字第一三四八公告徵收蘭段三六之十八號土地之處分，回復徵收前之原記簿記
      載為丁○○所有，並於登記完畢後通知丁○○之函文、土地登記簿謄本在卷可
      稽。足徵，被告丁○○所有位於苗栗縣卓蘭鎮○○段三六之八、三六之一地號
      之土地，尚未經苗栗縣政府辦理徵收而確屬其所有無訛。惟該土地部分業於八
      十四年底，經苗栗縣政府辦理苗栗五十二線道路拓寬工程，已成為該道路之一
      部分，此為被告二人所不否認，並有苗栗縣政府於九十一年四月九日以府建土
      字第九一０００三０八五七函覆說明在卷。則被告丁○○所有前揭土地，確實
      在未經苗栗縣政府辦理徵收，即拓寬成苗五十二線道路之一部分甚明。
（二）被告二人自承於八十八年十一月三日上午九時許，至同月五日上午止，在苗栗
      縣卓蘭鎮苗五十二線八公里又二百公尺處起至八公里又七百五十公尺處止，共
      同以鋼管定樁方式，壅塞該道路約五百七十公尺，寬度三．五公尺不等，使道
      路僅剩一半面積可供通行，該路段僅能單線雙向通車等情，核與證人即該路段
      管局警員乙○○、甲○○證述情節相符（參見本院卷七二頁、二０二頁筆錄）
      ，並有現場照片多幀及苗栗縣警察局出具之現場圖、苗栗縣警察局大湖分局於
      九十年十二月三十一日以湖警刑字第一二九四五號函覆本案現場正確位置起、
      迄點之說明在卷可稽。雖其二人所圍之路段為被告丁○○所有之私人土地，惟
      該土地成為苗五十二線供人、車使用通行道路之一部分，已如前述，則該土地
      在客觀上已成既成道路，一般用路人自會信賴該道路係可供通行狀態甚明。雖
      憲法第十五條有關於人民財產權應予保障之規定，旨在確保個人依財產之存續
      狀態行使其自由使用、收益及處分之權能，並免於遭受公權力或第三人之侵害
      ，俾能實現個人自由、發展人格及維護尊嚴，因此民法第七百六十七條、第七
      百九十條遂予人民有行使所有物、占有物返還請求權等相關規定資為保障。惟
      憲法第二十三條亦規定，為增進公共利益必要，該財產權仍得以法律限制之，
      亦即個人行使財產權仍應依法受社會責任及環境生態責任之限制，其因此類責
      任使財產之利用有所限制，而形成個人利益之特別犧牲，社會公眾並因而受益
      者，應享有相當補償之權利，此即國家因興辦公共事業或因實施國家經濟政策
      ，雖得依法律規定徵收私有土地，但應給予相當之補償，始符合憲法保障財產
      權之意旨（釋字第四００號意旨參照）。公用地役關係乃私有土地而具有公共
      用物性質之法律關係，與民法上地役權之概念有間，久為我國法制所承認（參
      照司法院釋字第二五五號解釋、行政法院四十五年判字第八號及六十一年判字
      第四三五號判例），本案丁○○前揭土地，已於八十四年底成為苗五十二線道
      道路一部，已屬供不特定公眾通行所必要之既成道路，直至被告二人於八十八
      年十一月三日上午九時許，在苗栗縣卓蘭鎮苗五十二線八公里又二百公尺處起
      至八公里又七百五十公尺處止，以鋼管定樁方式，壅塞該道路約五百七十公尺
      ，寬度三．五公尺不等時，該路段已供公眾通行達三年多之久，屬既成道路，
      個人財產權之行使，自應權衡公共利益甚明。
（三）苗五十二線道路係苗栗縣卓蘭鎮通往苗栗縣三義交流道及通霄、苑裡地區○○○道路，平日車流量極大，此為週知之事實，而證人甲○○亦結證：該路段有
      很多砂石車行駛，會車時有困難，尤其晚上會比較危險等語（參見本院卷二０
      一頁筆錄），且該路段於夜間無照明設備，此亦經苗栗縣政府於九十一年四月
      九日以府建土字第九一０００三０八五七函覆說明在卷，則被告二人前述私自
      以鋼管定樁方式，壅塞該道路，僅在其等在鋼管前、後各裝一只紅燈、在該等
      鋼管中間貼上反光紙測試等之所為，此有照片在卷可稽，自對車輛往來造成危
      險甚明。況且本院送請中華民國車輛交通事故鑑定技術研究學會鑑定結果，亦
      認被告二人擅自以鋼管定樁設置路障之行為，已影響雙向通車、破壞路面、影
      響夜間行車安全，容易造成機慢車車禍及易造成塞車等情，而認影響用路人之
      安全，此有該會於九十年四月九日以九十車鑑０一七號函鑑定意見書一份在卷
      可參。而刑法第一百八十五條第一項損壞或壅塞陸路致生往來之危險罪，採具
      體危險制，衹須損壞、壅塞之行為，造成公眾往來危險之狀態為己足，不以全
      部損壞、壅塞或發生實害為必要，最高法院七十九年台上字第二二五０號判例
      意旨可稽。此係因本罪所保護之法益，為公眾之生命、身體法益，著重於公共
      交通安全，故列入「公共危險」罪章，與民法上有關私有財產所有權之保障，
      係側重於個人財產法益之保護，其立法意旨本有不同。則被告二人辯稱：其二
      人所為係為保障私有財產，且所為尚未完全阻斷車輛往來通行，實際發生損害
，自與公共危險構成要件不該當云云，顯有誤認，所辯不足採信。本案事證明
      確，被告二人犯行已經證明，均應依法論科。
二、核被告二人將公眾通行之既成巷道壅塞損壞，自足生公眾往來之危險，所為均係
    犯刑法第一百八十五條第一項之罪。其二人相互之間，有犯意聯絡及行為分擔，
    均為共同正犯。原審以被告二人犯罪事證明確，予以論罪科刑，固非無見，惟查
    刑法第四十一條已於民國九十年一月四日修正第一項為「犯最重本刑為五年以下
    有期徒刑以下之刑之罪，而受六個月以下有期徒刑或拘役之宣告，因身體、教育
    、職業、家庭之關係或其他正當事由，執行顯有困難者，得以一元以上三元以下
    折算一日，易科罰金。但確因不執行所宣告之刑，難收矯正之效，或難以維持法
    秩序者，不在此限。」，並於同年月十日經總統公布施行，而刑法第一百八十五
    條第一項之妨害公眾往來安全罪係最重法定本刑五年以下有期徒刑之罪，原審判
    處被告二人各處有期徒刑肆月，惟未及適用新法諭知易科罰金之折算標準，尚有
    未洽，被告二人於行為後，在本院審理期間，法律既有變更，自有新舊法比較問
    題，本院自應適用刑法第二條第一項前段及修正後刑法第四十一條第一項規定處
    斷之，是此部分原審判決即屬無可維持，被告二人上訴意旨仍認其等係行使所有
    物、占有物返還請求權，所為亦未實際發生公共危險云云雖均無可採，然原審判
    決既有前揭可議之處，即應由本院就此部分予以撤銷改判。審酌被告二人素行均
    佳，此有臺灣高等法院被告全國前案紀錄表二份在卷可稽，其二人因不甘苗栗縣
    政府強行將被告丁○○所有土地開拓為苗五二線道路之一部，始之成為既成道路
    ，竟遲未為補償或其他作為始為本案行為之犯罪動機、所生之危害及犯後態度等
    一切情狀，量處如主文第所示之刑，並均諭知易科罰金之折算標準，以示懲儆。
    又被告二人前均未曾受有期徒刑以上刑之宣告，此有臺灣苗栗地方法院檢察署刑
    案資料查註紀錄表及臺灣高等法院被告全國前案紀錄表各二份在卷足稽，其二人
    因一時失慮致罹刑章，經此偵審程序之教訓，當知警惕而無再犯之虞，且已將道
    路回復原狀，此業經前述證人甲○○結證屬實（參見本院卷二０二頁筆錄），並
    有照片在卷可參，本院審酌上情，認所宣告之刑，以暫不執行為宜，均併宣告緩
    刑三年。
據上論斷，應依刑事訴訟法第四百五十五條之一第一項、第三項、第三百六十九條第
一項前段、第三百六十四條、第二百九十九條第一項前段，刑法第二條第一項前段、
第二十八條、第一百八十五條第一項、修正後刑法第四十一條第一項、刑法第七十四
條第一款，罰金罰鍰提高標準條例第一條前段、第二條，判決如主文。
本案經檢察官黃棋安到庭執行職務。
中      華      民      國    九十一    年      六      月      十一    日
                            臺灣苗栗地方法院刑事第二庭
                                審判長  郭  千  黛
                                法  官  張  珈  禎
                                法  官  黃  賢  婷
右正本證明與原本無異。
不得上訴。
                                書記官  陳  文  聰
中      華      民      國    九十一    年      六      月      十一    日
